【裁判字號】    90,訴,793
【裁判日期】    900921
【裁判案由】    偽造文書
【裁判全文】
台灣台中地方法院刑事判決                            九十年度訴字第七九三號
    公  訴  人  台灣台中地方法院檢察署檢察官
    被      告  丙○○
    被      告  辛○○
右列被告因偽造文書等案件，經檢察官提起公訴（八十九年度調偵字第106號），本
院判決如左：
    主      文
丙○○、辛○○均無罪。
    理      由
一、公訴意旨如附件起訴書所載。
二、公訴人係以：（一）告訴人甲○○及證人李胡素合均指稱被告二人均告知會員丁○○、己○○（已更名為黃定泰）二人已標取會款，然實際上丁○○及己○○（
    黃定泰）都尚未標取會款而為活會，此已據證人丁○○、己○○（黃定泰）供明
    ，是被告二人確有偽造丁○○及己○○（黃定泰）名義之標單冒標向其他會員詐
    取會款之事實。（二）證人乙○○已證稱其未參加被告二人所招之互助會，而被
    告辛○○也直承乙○○原先有答應參加，但後來表示不參加，所以其就將之承受
    下來並將已成死會之鄭亞蘭部分改由乙○○承受，實際上由其負責，而其確有於
    八十七年一月十日以乙○○之名義標取會款，而其於八十六年四月份招集互助會
    時，經濟即有問題，是想招集長期之互助會彌補經濟上之困難，則被告二人確有
    偽造乙○○名義之標單冒標會款，並以「以會養會」之方式詐取會款之事實。
    （三）被告二人於招集乙、丙二會之後不久即倒會，於參加丁、戊二會之後，隨
    即以高於底標甚多之標金標走會款。綜合上情以觀，足認被告二人明知自八十六
    年四月間起經濟狀況已不佳，無法繳付會款，仍隱匿此項事實，招集或參加他人
    之互助會，致他人陷於錯誤參加渠等所招之互助會而繳付會款於被告二人，或致
    他人允渠等入會遭渠等標取會款，是被告二人自始即有詐欺之意圖。因認被告二
    人觸犯刑法第二百十條、第二百十五條、第三百三十九條之罪。
三、被告二人固直承擔任會首招集互助會或參加甲○○、戊○○等人所招集之互助會
    ，然嗣後無法繼續繳納會款而倒會之事實，惟否認有偽造文書或詐欺之犯行，辯
    稱：（一）八十六年四月十日所招集之互助會，原先有四十六個會員，後因有部
    分會員未繳會款，故將原有四十六名會員中之庚○（參加二會刪除一會）、謝湘
    于、蘇永齡、齊駿騏、丁于濟及鄭亞蘭刪除，剩下四十名會員，而鄭亞蘭實際上
    是於約第六會左右以七千八百元高額標得會款，因標金過高，所以被告辛○○請
    鄭亞蘭不要跟會，以免引起其他會員之恐慌，並由辛○○之弟藍國泉以第二高標
    四千七百元得標，是鄭亞蘭部分實際上非死會。（二）會員乙○○原本即有參加
    互助會，被告也將其名字列入互助會單並發給會員，乙○○後來表示不參加，不
    得已而由被告辛○○承受該會代繳會款，其後復以乙○○之名義代標會款，故此
    部份並無冒標或詐取會款之行為。（三）上開互助會自第七會起，就由會員王福
    磊之父親以抽籤方式決定何人得標，故其後之標取會款實際上根本無法冒標，會
    員丁○○及己○○（黃定泰）標取會款部分，均係以抽籤方式標取，而因被告急
    需用錢，乃與渠等商量改由辛○○之父母鄭德政、藍炳妹得標，因被告收取會款
    時仍向會員表示係由丁○○、己○○（黃定泰）標得，致後來被誤認有冒標之情
    形。（四）甲會部分，係自八十六年九月份起會至八十七年四月十五日止，被告
    係於八十七年三月份才沒有給付會款，只有二會未付，而乙會部分，係自八十六
    年四月起會至八十九年七月十日止，被告至八十七年五月份方停標，會期已進行
    一年之久，丙會部分，係自八十六年十一月起會，至八十八年四月十五日止，丁
    會係自八十六年七月十日起會至八十八年二月十日止，被告辛○○在八十六年八
    月十日得標，得標之後仍有繳納死會會款，直至最後九會方未繳納，戊會部分，
    係自八十六年七月十日起會，被告辛○○於八十六年八月標得會款，被告丙○○
    則至八十七年十月十日方標取會款，己會部分係自八十六年十一月十日起會，被
    告辛○○於八十六年十二月得標，嗣仍繼續繳交會款，僅餘十三會未繳。被告若
    自始即有詐欺之故意，應會於相近之短時期之內，將所有會款標走，而後逃逸，
    然被告並未如此，實係受部分會員倒會未繼續繳納會款之影響，產生骨牌效應，
    致被告無法代支付大額之會款而亦倒會，被告絕無詐欺之意圖。
四、查被告所招集之乙會互助會，關於會員丁○○及己○○（黃定泰）部分，渠等雖
    未標取會款，然己○○證稱其有時親自標會有時委託被告丙○○代為標會，而丙○○曾打電話問其是否急需用錢想借用其名義標會，因其當時無急用，預計二個
    月之後才有用到錢，所以告訴丙○○，只要其需用錢的時候被告籌錢還，就可借
    給被告標會，另丁○○亦證稱被告丙○○曾打電話向其稱丙○○之岳母急需用錢
    ，因其與丙○○是好朋友，所以並未向丙○○表示拒絕，依證人己○○（黃定泰
    ）、丁○○之證述，可知被告二人以渠等之名義標會，並無冒標之情形。而關於
    會員乙○○部分，乙○○供稱其自八十二年間起就開始跟被告所招集之互助會，
    乙會部分其原也參加，但繳了會頭錢拿到會單之後，其覺得比以前所跟之互助會
    每會約二十位會員多出很多，所以在被告前往收取第二次會款時，其向被告說可
    不可以不參加，也沒給第二次之會錢，至於被告有無說其既然已交會頭錢且會單
    也已發出，而要以被告知名義替補其會員之位置或不刪除其會員資格而由被告承
    受，因時間已久遠其已記不清楚，但其後被告丙○○有告知以其名義標取會款之
    事。依證人乙○○之證述，若被告二人意欲以乙○○之名義詐標會款，應不會於
    以乙○○之名義標取會會款之後，猶將以乙○○名義標會之事告知乙○○，而乙○○雖稱其表示無意繼續參加之後，不記得被告是否有告稱要以乙○○名義繼續
    參加而實際上由被告替補負責，然查本互助會係自八十六年四月起會，被告二人
    直至八十七年一月十日方以乙○○之名義標會，會期已進行十個月之久，此期間
    既仍由被告二人負責繳納乙○○部分之會款，可知被告二人於乙○○表示無意繼
    續參加之後，即係以乙○○之名義繼續參加而實際上由被告等負責會款之繳納，
    而被告二人於以乙○○之名義標會之後既隨即告知乙○○，可知乙○○於表示無
    意繼續參加時，應有同意被告二人以乙○○之名義繼續進行互助會，而由被告等
    實際負責會款之繳納，否則被告等不會於以乙○○之名義標會之後猶告知乙○○
    。又乙○○係於繳納會頭款之後第二次應納會款之時方表示無意繼續，然此時互
    助會單已登記妥並已發給各會員，一般情形擔任會首者通常都不會收回互助會單
    更改，以免影響其他會員，參以此情，更應認乙○○確有同意或未反對被告等以
    乙○○之名義繼續參加該互助會。綜上所述，被告二人並無公訴人所指之冒用會
    員丁○○、己○○、乙○○名義標取會款之行為，亦無以冒標之手段向其他互助
    會員詐取會款，或在互助會單上虛偽登載不實事項之事實，公訴人所指尚非有據
    。
五、另查被告夫妻係自八十二年間即開始籌組互助會，此由證人即會員乙○○之證述
    可以得之，而被告夫妻原係經營不動產及保險生意，並非無資歷，經營生意之人
    以招募互助會之方式籌措資金運用拓展生意，其情形與向金融機關貸款運用無殊
    ，被告夫妻既以此方式籌措運用資金，則長期招募互助會乃屬正常，難謂渠等係
    以「以會養會」之方式詐取會款，而被告二人既早自八十二年間即開始招募互助
    會，於五年後方因經濟上之困難無法繼續而倒會，此期間所進行之會數應已不計
    其數，若被告夫妻自始即有詐欺之意圖，應係於短期之內即大肆招會、標會並隨
    即倒會，然被告二人並未如此，持續進行互助會長達五年之久，足認渠等初始無
    詐欺之犯意，係因受事業不順之影響而無法繼續進行而倒會，尚難以被告二人於
    招募乙、丙二會後未繼續進行及未繼續向會首甲○○、戊○○繳納會款，遽認渠
    等自始即有詐欺之犯意。
六、綜上調查，本院認不能證明被告二人犯罪，應諭知渠等無罪。
據上論斷，應依刑事訴訟法第三百零一條第一項，判決如主文。
中      華      民      國      九十     年    九    月    二十一    日
                                台灣台中地方法院刑事第七庭
                                    法  官      李添興
右正本證明與原本無異。
如不服本判決，應於判決送達後十日內，向本院提出上訴狀（須附繕本）。
                                    書記官
中      華      民      國      九十        年    九    月    二十一    日


司法院資訊處製作；財團法人民間司法改革基金會備份。
